【裁判字號】    89,抗,28
【裁判日期】    890321
【裁判案由】    侵占
【裁判全文】
台灣高等法院刑事裁定                          八十九年度抗字第二八號
    抗告人即
    自  訴  人  己○○○
                戊○○
                丁○○
    被      告  甲○○○
    被      告  庚○○
    被      告  辛○○
    被      告  巳○○○
    被      告  寅○○
    被      告  卯○○
    被      告  辰○○
    被      告  乙○○○
    被      告  壬○○
    被      告  癸○○
    被      告  丑○○
    被      告  子○○
    被      告  丙○○○
右列抗告人因侵占案件，不服台灣桃園地方法院中華民國八十八年十一月十六日裁定
（八十八年度自字第一七０號）提起抗告，本院裁定如左：
    主  文
抗告駁回。
        理  由
一、原裁定略以：按刑法上之侵占罪名，必須行為人就自己持有他人之物，易持有為
    所有意思而予侵占入己始能構成。若所領財物原本係「自己之物」，縱約定日後
    必須重新分配而竟拒不履行，在客觀事實上即與犯罪構成要件不相符合。本件自
    訴人指被告甲○○○等十三人涉有侵占罪嫌，無非以被告等為被繼承人楊秋發之
    繼承人，明知楊秋發曾就先祖所有之土地於民國五十五年十二月六日與自訴人等
    之被繼承人林平洲、林平塏、林秀琴及訴外人林平洋、林美妹、廖林職、呂林阿
    玉、大同商事股份有限公司等人簽訂「土地分管登記合約書」就三祖所有土地區
    分為三區，甲區歸林清渠所有，乙區歸楊秋發、吳宗銀、鍾番等三人共有，丙區
    歸林平洲、林平塏、林平鑑三人共有，合約書簽訂後，三方當事人均已依約履行
    絕大部分之給付，將應分歸各區所有之土地相互移轉登記與各區應得之所有人，
    僅坐落桃園縣大溪鎮○○段第四八三之二號、四八五號、四八五之三號、四八五
    之四號、四八五之五號、四八五之九號、四八七之一號、一○二三號、一○二二
    之一號等九筆土地遭陸軍總司令部佔用，各方當事人均無法依約辦理移轉登記予
    依約分得之人，仍登記為甲區林清渠之繼承人、乙區楊秋發、大同商事股份有限
    公司與丙區原告丁○○等人各區三分之一持分共有。七十七年間甲區登記所有權
    人林平洲等人，未經自訴人等之同意擅將登記於其名下之土地持份全部出售予陸
    軍總司令部，致上開未經互相移轉之土地改有陸軍總司令部與其他所有權人各三
    分之一持分共有。迨八十五年間陸軍總司令部因軍事訓練需要商請價購系爭佔用
    土地，於八十六年十月四日達成協議，由陸軍總司令部按當期公告現值之四成即
    每平方公尺新台幣（下同）七千七百六十元計算補償金，依土地登記簿所載之所
    有權人，向各該所有權人即被告等十三人價購，被告等十三人領得陸軍總司令部
    發放之補償今後竟侵占入己，拒不依其等之被繼承人楊秋發簽訂之上開「土地分
    管登記合約書」之約定將受領之補償金給付予原告等情為據。然查，被告等因登
    記為其等所有之上開土地為陸軍總司令部占用，而於八十六年一月二十一日與陸
    軍總司令協調，由陸軍總司令部按當期公告值四成給予補償，被告等基於土地所
    有權人之身分具領該補償金，有法律上之正當權源等節，為自訴人之複訴訟代理
    人及被告等所一致陳明在卷（見本院八十八年十一月八日訊問筆錄），並有系爭
    土地登記謄本、協調會議紀錄級任證書等件影本在卷為憑，是縱認自訴人所指被
    告等之被繼承人楊秋發生前與自訴人之被繼承人林平洲、林平塏、林秀琴立約，
    應將土地持份或領得之補償金移轉予自訴人之被繼承人，於自訴人之被繼承人死
    亡後，應由自訴人繼承該權利等情屬實；因被告等確為系爭土地之所有權人，所
    領得而持有之補償金乃基於其等與陸軍總司令部之協調結果而取得，具有法律上
    之正當權源，且金錢為代替物，被告等於陸軍總司令部移轉補償金金錢之所有權
    並交付時，已即時取得該財物之所有權，即使依前揭「土地分管登記合約書」負
    有以種類、品質、數量相同之物交付自訴人之義務，亦非代自訴人保管原物，縱
    有違約情事，拒不將與補償金等值之金錢交付，亦係民事上違約問題，與侵占罪
    之要件並不相符。此外，復查無積極證據足資證明被告等有侵占犯行，應認被告
    等犯罪嫌疑尚屬不足，而裁定駁回本件自訴。
二、本件抗告意旨略以：按「意圖為自己或第三人不法所有，而侵占自己持有他人之
    物者」，為侵占罪。所謂他人之物，究係「名義上」所有權屬他人之物，或係「
    事實上」所有權歸屬於他人之物，非無爭議，承審法院本獨立審判之憲法保障原
    則，自得表陳適法性之解釋以為適用具體個案，惟此經由公開程序嚴格審理，就
    判斷構成要件該當、違法且有責而成立犯罪與否，以「判決」之形式為法院之意
    思表示方屬妥當。詎原審就本件犯罪主要事實之認定，雖有上開法律上之爭議，
    竟非法「判決」表示該重要爭點法院之見解，卻逕依「裁定」為之，實有訴訟程
    序及實判斷上之違法及不當。又原審裁定逕謂「應認被告等犯罪嫌疑當屬不足」
    ，故依刑事訴訟法第三百二十六條第三項裁定駁回原告自訴。惟查本件審判程序
    中原審諭令原告陳報本件曾繫屬他法院已確定之相關判決及証人，以查明犯罪主
    要事實，詎料原審竟復迅速以裁定駁回原告自訴，原告訴訟上之信賴實有遭遇突
    襲之違法與不當云云。
三、查本件系爭土地均係登記於被告名下，被告等人基於土地所有人之身分領取陸軍
    總司令部發放之補償金，於法並無不合。縱因被告之被繼承人楊秋發與自訴人之
    被繼承人林平洲、林平塏、林秀琴及訴外人林平洋、林美妹、廖林職、呂林阿玉
    、大同商事股份有限公司等人簽訂「土地分管登記合約書」，致自訴人等以向被
    告請求返還該筆補償金，亦僅是自訴人依民事關係享有返還請求權，非謂該補償
    金在返還自訴人之前，其所有權即歸屬自訴人。被告既係本於土地所有人地位領
    取發放補償金，於領取之際便取得該補償金之所有權，即令其對自訴人有返還義
    務，仍無礙其所有權之取得。該筆補償金既非自訴人所有，被告即非代自訴人「
    持有」，更無易「持有」為「所有」之可能，縱有違反其返還義務，亦係債之履
    行問題。抗告人以侵占罪之客體究係「名義上」之他人之物，或「實質上」他人
    之物，應予究明為辯，容屬誤會。又刑事訴訟法第三百二十六條第三項明文規定
    法院或受命法官於自訴案件第一次審判期日前，依訊問自訴人、被告、或蒐集、
    調查証據結果，認為案件有刑事訴訟法第二百五十二條至第二百五十四條之情形
    者，得以裁定駁回其自訴。本件乃民事糾葛，業已明確，無庸續行調查、審理。
    原審依調查所得心証，審認本件被告之犯罪嫌疑顯屬不足，逕以裁定駁回自訴，
    於法自屬有據。抗告人謂應以判決為之，尚有未合。是本件抗告為無理由，應予
    駁回。
四、按自訴人得委任代理人到場，但法院認為必要時得命本人到場，為刑事訴訟法第
    三十七條所明定，惟本條既僅規定，自訴人得委任代理人到場，而未如民訴法第
    七十條第一項但書言及該代理人受有特別委任者得選任代理人，是該代理人縱受
    有特別委任，依法仍不得選任代理人（參見臺灣高等法院暨所屬法院五十七年度
    第一次法律座談會刑事類第二六號）。本件自訴人於原審委任邱國旺律師、林大
    華律師擔任自訴代理人後，林大華律師復委任張仁興律師為複代理人，揆諸前揭
    說明，容有未當。惟原審八十八年十一月八日上午九時五十分之調查庭訊，自訴
    人己○○○、戊○○、丁○○三人均有到庭陳明意見，故對本案之認定結果不生
    影響，附此敘明。
五、據上論結，應依刑事訴訟法第四百十二條，裁定如主文。
中     華     民     國    八十九   年       三       月     二十一     日
                             臺灣高等法院刑事第十三庭
                                 審判長法  官  常  尚  信
                                       法  官  周  占  春
                                       法  官  盧  彥  如
右正本證明與原本無異。
如不服本裁定應於收受送達後五日內向本院提出抗告書狀。
                                       書記官  蘇  文  正
中     華     民     國    八十九   年       三       月     二十四     日


司法院資訊處製作；財團法人民間司法改革基金會備份。
